【裁判字號】    98,訴,511
【裁判日期】    990322
【裁判案由】    請求所有權移轉登記
【裁判全文】
臺灣屏東地方法院民事判決  98年度訴字第511號
原      告  丁○○
訴訟代理人  林易玫律師
            洪士宏律師
被      告  丙○○
上列當事人間請求所有權移轉登記事件，本院於民國99年3 月8
日言詞辯論終結，判決如下：
    主      文
被告應將坐落屏東縣萬丹鄉○○段九九之一五地號土地（權利範
圍：全部）及同段六一一建號建物（門牌號碼：屏東縣萬丹鄉○
○路16巷4號、權利範圍：全部）之所有權移轉登記予原告。
訴訟費用由被告負擔。
本判決第一項於原告以新臺幣貳拾貳萬元或同額之銀行無記名可
轉讓定期存單為被告供擔保後，得假執行。
    事實及理由
一、被告經合法通知，未於言詞辯論期日到場，核無民事訴訟法
    第386 條各款所列情事，爰依原告之聲請，由其一造辯論而
    為判決。
二、原告起訴時，請求權基礎原為依民法第263條準用第259條之
    規定（見第4頁），嗣變更為依民法第541條終止委任之法律
    關係（見第28頁）。經核其請求之基礎事實，均係基於系爭
    房地可否回復所有權登記予原告所生之糾紛，爭點有其共同
    性，且訴訟及證據資料有同一性，基礎事實應屬同一，核與
    民事訴訟法第255 條第1 項第2 款之規定相符，其變更應予
    准許。
三、原告起訴主張：兩造為父女關係，因原告與被告之母袁月華
    間夫妻感情失和、交惡，於民國95年6 月7 日登記離婚在案
    ，所生育之子女陳晏仕及被告當時均已成年，又與母親感情
    深厚，原告為挽留被告能與原告同住，以享天倫，加以原告
    個人債信不良，故同意將所出資購買之房地借名登記在被告
    名下，原告遂於96年11月28日以被告名義，向訴外人甲○○
    購買坐落屏東縣萬丹鄉○○段99-15 地號土地及其上同段61
    1 建號建物（下稱系爭房地），並依約於同日簽發面額新臺
    幣（下同）1,768,000 元之本票交予甲○○，以保證買賣價
    金之給付，而於96年12月17日完成所有權移轉登記。詎被告
    於97年12月間竟以系爭房地為擔保，向臺灣新光商業銀行股
    份有限公司告貸，並設定抵押權登記，原告至98年9 月間收
    受新光銀行之催告函後始知上情，原告為免因遲延返還抵押
    貸款導致系爭房地遭查封、拍賣，乃於98年9 月16日向新光
    銀行繳納當期應攤還本息。然原告另接獲臺灣臺北地方法院
    98年度司票字第19118 號被告及長子陳晏仕與臺灣人壽保險
    股份有限公司間本票准許強制執行裁定書，顯見被告惡意積
    欠債款，置系爭房地不顧，且被告並未居住於戶籍地，目前
    行方不明，原告為免系爭房地因借名登記於被告名下，有因
    此受強制執行查封、拍賣之虞，為確保自身權益，不得不提
    起本件訴訟，併為終止借名契約之意思表示，而依民法第54
    1 條終止委任之法律關係，請求被告將系爭房地之所有權移
    轉登記為原告所有等語，並聲明如主文第1 項所示及願以現
    金或銀行無記名可轉讓定期存單供擔保，請准宣告假執行。
四、被告經合法通知，無正當理由未於最後言詞辯論期日到場，
    亦未提出任何書狀作何聲明或陳述供本院審酌，復未委任代
    理人提出任何答辯。
五、原告主張之上開事實，業據提出戶籍謄本、不動產買賣契約
    書、本票、土地、建物登記謄本、催告函、民事裁定及存摺
    往來明細等文件為證（見第6 至15頁、第18至21頁）。而依
    證人即系爭房地之出賣人甲○○結證：「（系爭不動產是你
    賣給誰的？）是原告用現金跟我買的。（現金如何給你？）
    直接拿現金，第一次付訂金，尾款是在過戶後一次給我，金
    額壹佰多萬。（為何原告說有交付本票給你？）因為原告當
    初只給我訂金，所以才開本票以防過戶後原告不給我尾款。
    （是否為被告買的？）不是，是買完後原告指定登記在他女
    兒名下。我不知道為何原告要登記在他女兒名下。（不動產
    買賣契約是否為你簽的？）是的。」等語（見第41頁）、證
    人即辦理系爭房地買賣過戶之代書林奕呈證述：「（系爭不
    動產是原告出錢買的還是原告的女兒即被告？）原告。（如
    何得知是原告出錢的？）因為被告當時才剛畢業沒有固定的
    工作，而且當時原告的父親土地被徵收，有一些錢給原告。
    （買賣價金如何給？）都是現金交付，分兩次給。（現金是
    原告親手拿來的嗎？）是的。（原告有無跟你說要登記在他
    女兒名下？）有，因為當時原告本人說他有一些卡債的問題
    ，如果登記在他自己名下怕銀行查封系爭不動產，所以才借
    用他女兒名義登記。」等語（見第42頁），及證人乙○○證
    稱：「（原告購買系爭不動產的資金來源是從你的帳戶提款
    的嗎？）是的，因為當時田地被徵收，徵收的錢分四份，原
    告的錢放在他二哥陳朝欽的戶頭，再轉到我的戶頭內，因為
    原告有卡債不能將錢存在自己的戶頭內。（你有同意將你的
    帳戶借給原告使用嗎？）有，而且全部給他用，是合作金庫
    屏東分行。」等語（見第43頁），可知系爭房地確係原告自
    行出資所購買，而因己身之信用問題，始借用被告之名義購
    買系爭房地並登記為所有權人。綜上，堪認原告之主張可資
    採信。
六、按借名登記契約，重在當事人間之信任關係，其性質與委
    任契約類同，應類推適用委任關係終止、消滅之規定（最高
    法院91年臺上字第1871號、92年臺上字第1054號、94年臺上
    字第362 號、94年臺上字第953 號判決意旨均可供參）。次
    按當事人之任何一方，得隨時終止委任契約。民法第549 條
    第1 項定有明文。查原告係以起訴狀繕本之送達作為其終止
    契約意思表示之送達，有起訴狀可稽。而該起訴狀之繕本已
    於98年11月3 日寄存送達在被告之戶籍地，復於99年1 月28
    日公示送達予被告，有送達證書、本院公告及報紙各1 份附
    卷可參（見第26、51、57頁）。是堪認兩造間就系爭房地所
    訂立之借名登記契約，已合法有效終止，是原告自得依民法
    第541 條之規定，請求被告將系爭房地之所有權移轉登記予
    原告。
七、綜上所述，原告依民法第541 條規定之法律關係，訴請被告
    移轉登記系爭房地之所有權，為有理由，應予准許。原告陳
    明願供擔保聲請宣告假執行，核無不合，爰酌定相當之擔保
    金額宣告之。
八、據上論結，本件原告之訴為有理由，依民事訴訟法第385 條
    第1 項前段、第78條、第390 條第2 項，判決如主文。
中    華    民    國    99    年    3     月    22    日
                    民事第一庭  法  官  張以岳
以上正本係照原本作成。
如不服本判決，應於送達後20日內，向本院提出上訴狀並表明上
訴理由，如於本判決宣示後送達前提起上訴者，應於判決送達後
10日內補提上訴理由書（須附繕本）。
中    華    民    國    99    年    3     月    22    日
                                書記官  張婉郁

司法院資訊處製作；財團法人民間司法改革基金會備份。
